ACORDAO-COMPLETO-2536555

ACÓRDÃO 2977/2023 ATA 10/2023 - PRIMEIRA CÂMARA

VISTOS, relatados e discutidos estes autos de tomada de contas especial instaurada pela Secretaria Especial da Cultura em desfavor de Brasil Festeiro Produções Ltda., Thais Mochizuki Villamar e Caroline Mochizuki Villamar, em razão de não-comprovação da regular aplicação dos recursos repassados pela União, captados por força do projeto cultural Pronac 122005, cujo objeto é "Mostra Internacional De Rock Progressivo";
ACORDAM os Ministros do Tribunal de Contas da União, reunidos em sessão de Primeira Câmara, diante das razões expostas pelo relator, em:
9.1. reconhecer a prescrição das pretensões punitiva e de ressarcimento do TCU em favor de Brasil Festeiro Produções Ltda., Thais Mochizuki Villamar e Caroline Mochizuki Villamar, conforme as balizas fixadas pela Lei 9.873/1999 e na Resolução-TCU 344/2022; 
9.2. dar ciência do presente acórdão às responsáveis e à Secretaria Especial da Cultura; 
9.3. arquivar o presente processo, nos termos do art. 11 da Resolução-TCU 344/2022.

Tomada de contas especial instaurada em razão de não comprovação da regular aplicação dos recursos repassados pela Lei federal de Incentivo à Cultura/Rouanet, que teve por objeto a Mostra Internacional de Rock Progressivo.

Primeira Câmara

Secretaria Especial de Cultura.

3. Interessados/Responsáveis:
3.1. Responsáveis: Brasil Festeiro Produções Ltda. (05.424.592/0001-92); Caroline Mochizuki Villamar (XXX.270.388-XX); Thais Mochizuki Villamar (XXX.539.478-XX).

13.1. Ministros presentes: Jorge Oliveira (na Presidência), Walton Alencar Rodrigues (Relator) e Jhonatan de Jesus.
13.2. Ministro-Substituto convocado: Augusto Sherman Cavalcanti.

WALTON ALENCAR RODRIGUES

Adoto, como relatório, instrução cuja proposta foi acolhida pelo escalão dirigente da Unidade de Auditoria Especializada em Tomada de Contas Especial (AudTCE) e pelo Ministério Público junto ao TCU:
INTRODUÇÃO
Cuidam os autos de tomada de contas especial instaurada por Secretaria Especial da Cultura (antigo Ministério da Cultura - MinC) , em desfavor de Brasil Festeiro Produções Ltda. (CNPJ: 05.424.592/0001-92) , Thais Mochizuki Villamar (CPF: XXX.539.478-XX) e Caroline Mochizuki Villamar (CPF: XXX.270.388-XX) , em razão de não comprovação da regular aplicação dos recursos repassados pela União, captados por força do projeto cultural Pronac 122005, cujo nome é "MOSTRA INTERNACIONAL DE ROCK PROGRESSIVO".
HISTÓRICO
Em 14/2/2019, com fundamento na IN/TCU 71/2012, alterada pela IN/TCU 76/2016 e DN/TCU 155/2016, o dirigente da instituição Secretaria Especial da Cultura autorizou a instauração da tomada de contas especial. O processo foi registrado no sistema e-TCE com o número 1044/2020.
A Portaria nº 320 de 01 de junho de 2012, autorizou a captação do valor de apoio, totalizando R$ 512.180,00, no período de 04/06/2012 a 10/11/2014 (peça 6) , com prazo para execução dos recursos 21/01/2014 a 10/11/2014, recaindo o prazo para prestação de contas em 10/12/2014.
A empresa proponente captou recursos autorizados, no montante de R$ 460.500,00, conforme atestam os recibos (peça 11) e/ou extratos bancários (peças 33 e 67) .
	O fundamento para a instauração da Tomada de Contas Especial, conforme consignado na matriz de responsabilização elaborada pelo tomador de contas, foi a constatação da seguinte irregularidade: 
Descumprimento das medidas de democratização de acesso referente a projeto cultural que visava promover a Mostra Internacional de Rock Progressivo, que seria um encontro de novas bandas e grupos brasileiros e estrangeiros, 8 espetáculos com 14 bandas, com personalidades da área, em um intercâmbio cultural rico em álbuns conceituais, vocalizações pouco usuais, sintetizadores, instrumentos eletrônicos, compassos compostos e mistos, escalas e modos complexos, música clássica, virtuosismo e letras que abordariam temas como ficção científica, fantasia, guerra, amor, loucura e história.
Os responsáveis arrolados na fase interna foram devidamente comunicados e, diante da ausência de justificativas suficientes para elidir a irregularidade e da não devolução dos recursos, instaurou-se a tomada de contas especial.
	No relatório (peça 74) , o tomador de contas concluiu que o prejuízo importaria no valor original de R$ 460.500,00, imputando-se a responsabilidade a Brasil Festeiro Produções Ltda., Thais Mochizuki Villamar, na condição de dirigente e Caroline Mochizuki Villamar, na condição de dirigente.
		Em 9/10/2020, a Controladoria-Geral da União emitiu o relatório de auditoria (peça 77) , em concordância com o relatório do tomador de contas. O certificado de auditoria e o parecer do dirigente do órgão de controle interno concluíram pela irregularidade das presentes contas (peças 78 e 79) .
	Em 6/11/2020, o ministro responsável pela área atestou haver tomado conhecimento das conclusões contidas no relatório e certificado de auditoria, bem como do parecer conclusivo do dirigente do órgão de controle interno, manifestando-se pela irregularidade das contas, e determinou o encaminhamento do processo ao Tribunal de Contas da União (peça 80) .
Na instrução inicial (peça 84) , analisando-se os documentos nos autos, concluiu-se pela necessidade de realização de citação para a seguinte irregularidade: 
Irregularidade 1: não comprovação da boa e regular aplicação dos recursos federais repassados por força do Projeto Cultural Pronac 122005, por não ter sido gerada totalmente a democratização de acesso à cultura em face da ausência da distribuição gratuita de ingressos a beneficiários e da alteração do projeto com a comercialização de ingressos por valores superiores ao estipulados com o órgão repassador.
	Evidências da irregularidade: documentos técnicos presentes nas peças 37, 38 e 53.
	Normas infringidas:  Art. 37, caput, c/c o art. 70, parágrafo único, da Constituição da República Federativa do Brasil; art. 93, do Decreto-lei 200/1967; art. 66, do Decreto 93.872/1986; IN MinC nº 1/2012: art. 75, incisos III, V, VI e VII. IN MinC nº 1/2013: art. 80, incisos I, III, V, VI. VII e VIII. 
	Débitos relacionados aos responsáveis Thais Mochizuki Villamar (CPF: XXX.539.478-XX) , Caroline Mochizuki Villamar (CPF: XXX.270.388-XX) e Brasil Festeiro Produções Ltda. (CNPJ: 05.424.592/0001-92) :
	Data de ocorrência
	Valor histórico (R$) 

	16/1/2014
	97.000,00

	21/1/2014
	294.425,00

	15/5/2014
	69.075,00

		Cofre credor: Fundo Nacional de Cultura.
		Responsável: Caroline Mochizuki Villamar (CPF: XXX.270.388-XX) .
Conduta: não distribuir 500 ingressos a estudantes de escolas públicas, em consonância com as medidas de democratização do acesso à cultura previstas na proposta cultural e alterar unilateralmente o projeto sem autorização do órgão repassador, tendo comercializado ingressos por valores superiores aos pactuados no plano de distribuição pactuado com o Ministério da Cultura.
Nexo de causalidade: a não distribuição dos ingressos e a alteração do projeto com a comercialização a valores superiores aos pactuados no plano de distribuição implicam a não geração do benefício esperado à população, por não ter sido gerada a democratização do acesso à cultura prevista no projeto, gerando danos ao erário.
Culpabilidade: não há excludentes de ilicitude, de culpabilidade e de punibilidade; é razoável supor que tinha consciência da ilicitude de sua conduta; era exigível conduta diversa da praticada, qual seja, distribuir gratuitamente a quantidade de ingressos prevista aos beneficiários (estudantes de escolas públicas) e não alterar unilateralmente o projeto, comercializando os ingressos remanescentes pelos valores pactuados no plano de distribuição pactuado com o Ministério da Cultura. 
		Responsável: Brasil Festeiro Produções Ltda. (CNPJ: 05.424.592/0001-92) .
Conduta: não distribuir 500 ingressos a estudantes de escolas públicas, em consonância com as medidas de democratização do acesso à cultura previstas na proposta cultural e alterar unilateralmente o projeto sem autorização do órgão repassador, tendo comercializado ingressos por valores superiores aos pactuados no plano de distribuição pactuado com o Ministério da Cultura.
Nexo de causalidade: a não distribuição dos ingressos e a alteração do projeto com a comercialização a valores superiores aos pactuados no plano de distribuição implicam a não geração do benefício esperado à população, por não ter sido gerada a democratização do acesso à cultura prevista no projeto, gerando danos ao erário.
Culpabilidade: não há excludentes de ilicitude, de culpabilidade e de punibilidade; é razoável supor que a organização, por meio dos seus responsáveis, tinha consciência da ilicitude de sua conduta; era exigível da organização, por meio das decisões de seus responsáveis, conduta diversa da praticada, qual seja, distribuir gratuitamente a quantidade de ingressos prevista aos beneficiários (estudantes de escolas públicas) e não alterar unilateralmente o projeto, comercializando os ingressos remanescentes pelos valores pactuados no plano de distribuição pactuado com o Ministério da Cultura. 
		Responsável: Thais Mochizuki Villamar (CPF: XXX.539.478-XX) .
Conduta: não distribuir 500 ingressos a estudantes de escolas públicas, em consonância com as medidas de democratização do acesso à cultura previstas na proposta cultural e alterar unilateralmente o projeto sem autorização do órgão repassador, tendo comercializado ingressos por valores superiores aos pactuados no plano de distribuição pactuado com o Ministério da Cultura.
Nexo de causalidade: a não distribuição dos ingressos e a alteração do projeto com a comercialização a valores superiores aos pactuados no plano de distribuição implicam a não geração do benefício esperado à população, por não ter sido gerada a democratização do acesso à cultura prevista no projeto, gerando danos ao erário.
Culpabilidade: não há excludentes de ilicitude, de culpabilidade e de punibilidade; é razoável supor que tinha consciência da ilicitude de sua conduta; era exigível conduta diversa da praticada, qual seja, distribuir gratuitamente a quantidade de ingressos prevista aos beneficiários (estudantes de escolas públicas) e não alterar unilateralmente o projeto, comercializando os ingressos remanescentes pelos valores pactuados no plano de distribuição pactuado com o Ministério da Cultura. 
Encaminhamento: citação.
Em cumprimento ao pronunciamento da unidade (peça 86) , foi efetuada citação dos responsáveis, nos moldes adiante:
 Brasil Festeiro Produções Ltda. - promovida a citação do responsável, conforme delineado adiante:
	Comunicação: Ofício 54201/2021 - Seproc (peça 94) 
Data da Expedição: 27/9/2021
Data da Ciência: 30/9/2021 (peça 99) 
Nome Recebedor: Dayane D. Silva
Observação: Ofício enviado para o endereço do responsável, conforme pesquisa na base de dados no sistema da Receita Federal, custodiada pelo TCU.
Fim do prazo para a defesa: 15/10/2021
	
 Thais Mochizuki Villamar - promovida a citação da responsável, conforme delineado adiante:
	Comunicação: Ofício 54205/2021 - Seproc (peça 91) 
Data da Expedição: 27/9/2021
Data da Ciência: 29/9/2021 (peça 97) 
Nome Recebedor: [ilegível]
Observação: Ofício enviado para o endereço do responsável, conforme pesquisa na base de dados no sistema da Receita Federal, custodiada pelo TCU.
Fim do prazo para a defesa: 14/10/2021
	
	Comunicação: Ofício 54206/2021 - Seproc (peça 90) 
Data da Expedição: 27/9/2021
Data da Ciência: 30/9/2021 (peça 98) 
Nome Recebedor: Dayane D. Silva
Observação: Ofício enviado para o endereço do responsável, conforme pesquisa na base de dados no sistema do TSE, custodiada pelo TCU.
Fim do prazo para a defesa: 15/10/2021
	
 Caroline Mochizuki Villamar - promovida a citação da responsável, conforme delineado adiante:
	Comunicação: Ofício 54202/2021 - Seproc (peça 93) 
Data da Expedição: 27/9/2021
Data da Ciência: 29/9/2021 (peça 96) 
Nome Recebedor: [ilegível]
Observação: Ofício enviado para o endereço do responsável, conforme pesquisa na base de dados no sistema da Receita Federal, custodiada pelo TCU.
Fim do prazo para a defesa: 14/10/2021
	
	Comunicação: Ofício 54203/2021 - Seproc (peça 92) 
Data da Expedição: 27/9/2021
Data da Ciência: 28/9/2021 (peça 95) 
Nome Recebedor: Leonardo José Darri
Observação: Ofício enviado para o endereço do responsável, conforme pesquisa na base de dados no sistema do TSE, custodiada pelo TCU.
Fim do prazo para a defesa: 13/10/2021
	
Conforme Despacho de Conclusão das Comunicações Processuais (peça 101) , as providências inerentes às comunicações processuais foram concluídas. 
Transcorrido o prazo regimental, Thais Mochizuki Villamar permaneceu silente, devendo ser considerada revel, nos termos do art. 12, § 3º, da Lei 8.443/1992. Já Caroline Mochizuki Villamar e Brasil Festeiro Produções Ltda. apresentaram alegações de defesa (peça 100) .
ANÁLISE DOS PRESSUPOSTOS DE PROCEDIBILIDADE DA IN/TCU 71/2012
Avaliação de Viabilidade do Exercício do Contraditório e Ampla Defesa
	Verifica-se que não houve o transcurso de mais de dez anos desde o fato gerador sem que tenha havido a notificação dos responsáveis pela autoridade administrativa federal competente (art. 6º, inciso II, c/c art. 19 da IN/TCU 71/2012, modificada pela IN/TCU 76/2016) , uma vez que o fato gerador da irregularidade sancionada ocorreu em 15/5/2014, e os responsáveis foram notificados sobre a irregularidade pela autoridade administrativa competente conforme segue:
0. Brasil Festeiro Produções Ltda., por meio do ofício acostado à peça 59, recebido em 6/11/2019, conforme AR (peça 63) .
0. Thais Mochizuki Villamar, por meio do ofício acostado à peça 60, recebido em 6/11/2019, conforme AR (peça 65) .
0. Caroline Mochizuki Villamar, por meio do ofício acostado à peça 61, recebido em 6/11/2019, conforme AR (peça 64) .
Valor de Constituição da TCE 	
	Verifica-se, ainda, que o valor atualizado do débito apurado (sem juros) em 1/1/2017 é de R$ 574.005,35, portanto superior ao limite mínimo de R$ 100.000,00, na forma estabelecida conforme os arts. 6º, inciso I, e 19 da IN/TCU 71/2012, modificada pela IN/TCU 76/2016. 
OUTROS PROCESSOS/DÉBITOS NOS SISTEMAS DO TCU COM OS MESMOS RESPONSÁVEIS
	Informa-se que não foi encontrado débito imputável aos responsáveis em outros processos no Tribunal.
	A tomada de contas especial está, assim, devidamente constituída e em condição de ser instruída.
EXAME TÉCNICO
Das alegações de defesa de Caroline Mochizuki Villamar e Brasil Festeiro Produções Ltda. (peça 100) 
Conforme cláusula 4 do contrato social (peça 3) , administração da empresa seria exercida pelas suas duas sócias, Caroline Mochizuki Villamar e Thais Mochizuki Villamar. Conforme cláusula 3, parágrafo primeiro do mesmo contrato, Caroline Mochizuki Villamar detinha 99% das quotas da empresa. Foi ela quem assinou todos os documentos relativos à prestação de contas do projeto (peças 11 a 19, peças 26 a 34) e as defesas apresentadas ao MinC (peça 36, 46 e 52) , demonstrando que atuava como dirigente da organização.
No final das alegações de defesa (peça 99, p. 2) , a responsável Caroline Mochizuki Villamar assina e logo abaixo informa o CNPJ da empresa, como inativo. Assim, embora não tenha sido mencionado nas alegações de defesa que eram também relativas à empresa Brasil Festeiro Produções Ltda., como a responsável era a principal quotista e a dirigente da organização durante o projeto, entendo que respondeu também pela empresa Brasil Festeiro Produções Ltda.
Feito o esclarecimento, passemos à análise dos argumentos apresentados.
Alega que houve a mudança de programação a pedido do patrocinador (CCBB-RJ) , "que queria shows com bandas de peso internacionais, cujo ingresso custaria muito caro para oferecer a preço popular nas férias pensando em seu público. Avisamos o MINC em 30.10.2013 e não recebemos resposta" (peça 100, p. 1) .
Diz que não foi possível realizar a distribuição dos ingressos gratuitos porque o patrocinador optou por alterar a data do projeto e que foi também o patrocinador que alterou os valores dos ingressos (peça 100, p. 1) :
Em 23.09.2013, recebemos do CCBB o ROTEIRO DE PROVIDENCIAS DA PRODUÇÃO onde constava o preço de R$ 6,00 e R$ 3,00 mudado depois. O patrocinador optou por realizar o projeto em Janeiro/Fevereiro 2014 para dar a população mais cultura neste período de férias e com isto, não pudemos distribuir os 500 ingressos aos estudantes de escolas públicas por estarem em período de férias escolares.
Resultado - Só neste momento poderíamos informar a mudança feitas pelo Patrocinador (BANCO DO BRASIL) o valor dos ingressos de R$ 6,00 e R$ 3,00 para R$ 10,00 e R$ 5,00, bem como, a impossibilidade da distribuição dos ingressos gratuitos em escolas públicas da periferia.
NOTA: De acordo com a Instrução Normativa Nr. 01 /2013 art. 64, § 1 º Alterações de nome, local de realização e plano de distribuição somente serão objeto de análise após a captação de vinte por cento do valor aprovado do projeto, ressalvados os projetos contemplados em seleções públicas ou respaldados por contrato de patrocínio
Afirma que não procedeu com o cancelamento do evento porque o patrocinador já estava comercializando os ingressos e que haveria críticas se fosse cancelado (peça 100, p. 1-2) :
Bilheteria
Quando assinamos o contrato, poderíamos recusar, mas o CCBB já vendia ingressos, aliás de todos os dias que acabaram em 50 minutos. As pessoas dormiam na porta do CCBB, viajaram de todos os cantos do Brasil e do exterior para ver bandas internacionais, num movimento que não era esperado por ninguém, nem mesmo pelos fãs que visitados no Facebook.
A Produtora poderia parar o evento, não assinar, não aceitar que o dinheiro fosse liberado somente no dia do 1 º. show, mas levamos em consideração o patrocinador de grandes eventos culturais e o MINC pelo sucesso da Lei Rouanet que provavelmente seriam criticados pelo cancelamento, optando pela realização do show que era inédito no país.
Defende que, diante desses acontecimentos do patrocinador, buscou formas de transmitir os shows para o público (peça 100, p. 2) :
O EVENTO FOI REALIZADO DE 17 JANEIRO A 01 FEVEREIRO DE 2014.
Solução - Devido a situação criada cujo projeto foi feito em 2012, a Produção decidiu locar um TELÃO colocado na rua, com shows ao vivo e o CCBB também providenciou no saguão de entrada uma grande TV para transmitir os shows.
Tudo isto com grande divulgação na mídia impressa e redes sociais, ou seja, os interessados fossem eles estudantes ou população de baixa renda, querendo, poderiam assistir em tempo real todos os shows.
Resultado - A solução proposta que atendeu o propósito da distribuição gratuita numa escala maior e não prevista inicialmente no projeto, NÃO FOI ACEITA PELO MINC (grifo nosso) .
Por fim, alega que foram multados e punidos pelo Ministério da Cultura em razão de alterações realizadas pelo patrocinador (peça 100, p. 2) :
Em razão da contestação fomos multados em R$ 13.750,00, que não aceitamos pagar por sentirmos não ser culpados pela alteração feita do patrocinador deste evento, e por inúmeros problemas vivenciados na produção, que teve que bancar através de empréstimos em dinheiro e no cartão de crédito dos shows da da 1ª semana do evento com gastos na compra de passagens aéreas, hotéis, diárias de alimentação, translados, etc. despesas estas defasadas em mais de um ano e valor que não tínhamos disponível (grifo nosso) .
BRASIL FESTEIRO punida e fechada
Tivemos ainda o atraso na transferência do dinheiro (NOTA) da conta bloqueada pe!o MINC para a conta movimento, que ocasionou a Brasil Festeiro protestos, ação judicial de fornecedor, atrasos de alguns pagamentos de prestadores de serviços, debilitando suas finanças, a imagem íntegra alcançada em 12 anos de atividades sempre elogiadas e premiadas e que pela falta de compreensão de um simples detalhe pelo MINC que foi resolvido com maior relevância pela produtora.
Compreendemos toda a responsabilidade de sermos "Agentes do Governo" como Produtoras de Cultura para levá-la aos diversos rincões deste grande país em 27 eventos realizados pela lei de incentivo a cultura, com um público estimado em mais de 50 mil pessoas. Em 12 anos de atividades não acumulamos riquezas, nem mesmo bens imóveis, e nos encontramos desempregadas. Nosso grande e maior ERRO foi ter aceito e realizado este evento, que foi grandioso em marketing para seu Patrocinador (Banco do Brasil) , insuficiente para o Ministério da Cultura (MINC) e devastador para a Brasil Festeiro Produções, que após 12 anos fecha suas portas para a Cultura.
Análise das alegações de defesa de Caroline Mochizuki Villamar
Não é possível acolher o argumento de que responsabilidade pelas alterações realizadas no escopo do projeto seria do patrocinador, e não dos responsáveis. Isso porque a proposta cultural foi da empresa proponente, sendo ela a responsável pelo fiel cumprimento dos termos pactuados com o Ministério da Cultura. O patrocinador não é responsável pela execução do projeto e por seu acompanhamento, sendo apenas o fornecedor de verbas para que este seja executado.
Importante mencionar que a Instrução Normativa MinC nº 1 de 05/10/2010 - vigente à época da execução do projeto - não veda alterações no projeto, mas exige que esta seja precedida de uma autorização do órgão repassador, conforme art. 54 do diploma: "o projeto cultural será alterado apenas durante sua execução, mediante solicitação do proponente à SEFIC, devidamente justificada e formalizada, no mínimo, 30 (trinta) dias antes do término de sua vigência".
Acontece que, como já relatado, não houve qualquer requerimento ao Ministério da Cultura, já que não foi apresentada pela defendente evidência de que houve a notificação ao órgão em 30/10/2013 e de que o MinC consentiu com as alterações.
Diante de todo o exposto, propõe-se rejeitar as alegações de defesa de Caroline Mochizuki Villamar, condenando-a solidariamente ao pagamento do débito apurado e aplicando-lhe a multa prevista no art. 57 da Lei 8.443/1992.
Da validade das notificações:
	Preliminarmente, cumpre tecer breves considerações sobre a forma como são realizadas as comunicações processuais no TCU. A esse respeito, destacam-se o art. 179, do Regimento Interno do TCU (Resolução 155, de 4/12/2002) e o art. 4º, inciso III, § 1º, da Resolução TCU 170, de 30 de junho de 2004, in verbis:
Art. 179. A citação, a audiência ou a notificação, bem como a comunicação de diligência, farse-ão:
I - mediante ciência da parte, efetivada por servidor designado, por meio eletrônico, fac-símile, telegrama ou qualquer outra forma, desde que fique confirmada inequivocamente a entrega da comunicação ao destinatário;
II - mediante carta registrada, com aviso de recebimento que comprove a entrega no endereço do destinatário;
III - por edital publicado no Diário Oficial da União, quando o seu destinatário não for localizado
 (...) 
Art. 3º As comunicações serão dirigidas ao responsável, ou ao interessado, ou ao dirigente de órgão ou entidade, ou ao representante legal ou ao procurador constituído nos autos, com poderes expressos no mandato para esse fim, por meio de:
I - correio eletrônico, fac-símile ou telegrama;
II - servidor designado;
III - carta registrada, com aviso de recebimento;
IV - edital publicado no Diário Oficial da União, quando o seu destinatário não for localizado, nas hipóteses em que seja necessário o exercício de defesa.
Art. 4º. Consideram-se entregues as comunicações:
I - efetivadas conforme disposto nos incisos I e II do artigo anterior, mediante confirmação da ciência do destinatário;
II - realizadas na forma prevista no inciso III do artigo anterior, com o retorno do aviso de recebimento, entregue comprovadamente no endereço do destinatário;
III - na data de publicação do edital no Diário Oficial da União, quando realizadas na forma prevista no inciso IV do artigo anterior.
§ 1º O endereço do destinatário deverá ser previamente confirmado mediante consulta aos sistemas disponíveis ao Tribunal ou a outros meios de informação, a qual deverá ser juntada ao respectivo processo.
 (...) 
	Bem se vê, portanto, que a validade da citação via postal não depende de que o aviso de recebimento seja assinado pelo próprio destinatário da comunicação, o que dispensa, no caso em tela, a entrega do AR em "mãos próprias". A exigência da norma é no sentido de o Tribunal verificar se a correspondência foi entregue no endereço correto, residindo aqui a necessidade de certeza inequívoca. 
	Não é outra a orientação da jurisprudência do TCU, conforme se verifica dos julgados a seguir transcritos:
São válidas as comunicações processuais entregues, mediante carta registrada, no endereço correto do responsável, não havendo necessidade de que o recebimento seja feito por ele próprio (Acórdão 3648/2013-TCU-Segunda Câmara, Relator José Jorge) ;
É prescindível a entrega pessoal das comunicações pelo TCU, razão pela qual não há necessidade de que o aviso de recebimento seja assinado pelo próprio destinatário. Entregandose a correspondência no endereço correto do destinatário, presume-se o recebimento da citação. (Acórdão 1019/2008-TCU-Plenário, Relator Benjamin Zymler) ;
As comunicações do TCU, inclusive as citações, deverão ser realizadas mediante Aviso de Recebimento - AR, via Empresa Brasileira de Correios e Telégrafos, bastando para sua validade que se demonstre que a correspondência foi entregue no endereço correto. (Acórdão 1526/2007-TCU-Plenário, Relator Aroldo Cedraz) .
A validade do critério de comunicação processual do TCU foi referendada pelo Supremo Tribunal Federal, nos termos do julgamento do MS-AgR 25.816/DF, por meio do qual se afirmou a desnecessidade da ciência pessoal do interessado, entendendo-se suficiente a comprovação da entrega do "AR" no endereço do destinatário:
Ementa: agravo regimental. Mandado de segurança. Desnecessidade de intimação pessoal das decisões do tribunal de contas da união. art. 179 do regimento interno do TCU. Intimação do ato impugnado por carta registrada, iniciado o prazo do art. 18 da lei nº 1.533/51 da data constante do aviso de recebimento. Decadência reconhecida. Agravo improvido.
O envio de carta registrada com aviso de recebimento está expressamente enumerado entre os meios de comunicação de que dispõe o Tribunal de Contas da União para proceder às suas intimações.
O inciso II do art. 179 do Regimento Interno do TCU é claro ao exigir apenas a comprovação da entrega no endereço do destinatário, bastando o aviso de recebimento simples. 
Da revelia da responsável Thais Mochizuki Villamar
No caso vertente, a citação de Thais Mochizuki Villamar se deu nos endereços dos responsáveis constantes na base de dados da Receita custodiada pelo TCU (peças 97 e 99) . Houve ainda a notificação em seu endereço constante na base de dados no sistema do TSE, custodiada pelo TCU (peça 98) , como se expõe a seguir:
Thais Mochizuki Villamar, ofício 54205/2021 - Seproc (peça 91) , origem no sistema da Receita Federal e ofício 54206/2021 - Seproc (peça 90) , origem no sistema do TSE.
Nos processos do TCU, a revelia não leva à presunção de que seriam verdadeiras todas as imputações levantadas contra os responsáveis, diferentemente do que ocorre no processo civil, em que a revelia do réu opera a presunção da verdade dos fatos narrados pelo autor (Acórdão 1009/2018-TCU-Plenário, Relator Bruno Dantas; 2369/2013-TCU-Plenário, Relator Benjamin Zymler e 2449/2013-TCU-Plenário, Relator Benjamin Zymler) . Dessa forma, a avaliação da responsabilidade do agente não pode prescindir da prova existente no processo ou para ele carreada. 
Ao não apresentar sua defesa, os responsáveis deixaram de produzir prova da regular aplicação dos recursos sob sua responsabilidade, em afronta às normas que impõem aos gestores públicos a obrigação legal de, sempre que demandados pelos órgãos de controle, apresentar os documentos que demonstrem a correta utilização das verbas públicas, a exemplo do contido no art. 93 do Decreto-Lei 200/1967: "Quem quer que utilize dinheiros públicos terá de justificar seu bom e regular emprego na conformidade das leis, regulamentos e normas emanadas das autoridades administrativas competentes." 
Mesmo as alegações de defesa não sendo apresentadas, considerando o princípio da verdade real que rege esta Corte, procurou-se buscar, em manifestações dos responsáveis na fase interna desta Tomada de Contas Especial, se havia algum argumento que pudesse ser aproveitado a seu favor. 
Ainda na fase interna, a proponente apresentou justificativas para as condutas apontadas, informando que que os valores dos ingressos foram determinados pelo Centro Cultural do Banco do Brasil, patrocinador do projeto e sede dos 08 espetáculos. Quanto a não distribuição gratuita dos 500 ingressos, afirmou que disponibilizou um telão para área externa do Centro Cultural, que proporcionou acesso aos espetáculos de forma gratuita e que como o projeto ocorreu durante as férias escolares, não teve condições de convidar alunos, já que as classes estavam vazias (peça 20, p. 96) .
Todavia, as justificativas não foram aceitas, conforme Despacho n. 675/2014-COFPC/CGAAV/DIC/SEFIC/MinC de 13/05/14 que defendeu que (peça 20, p. 83) :
	a) a informação de que um telão foi locado e disponibilizado na área externa do local de realização do evento não substitui, em nenhuma hipótese, a necessidade da distribuição gratuita de 500 ingressos para alunos do colegial nas escolas da redondeza do evento, conforme pactuado no Plano de Distribuição e descrito nas informações complementares do projeto aprovado por este Ministério;
	b) a informação de que os valores de venda dos ingressos são praticados pelo CCBB (local de realização do evento) e que a instituição proponente não tem qualquer interferência no estabelecimento destes valores não substitui, em nenhuma hipótese, a necessidade do cumprimento dos valores estabelecidos no Plano de Distribuição aprovado. Qualquer alteração no Plano de Distribuição aprovado deve ser solicitada pelo proponente e aprovada pelo MinC, nos moldes do artigo 64 da Instrução Normativa n°01/2013.
Após a emissão do Parecer de avaliação técnica quanto à execução do objeto e dos objetivos do projeto 124/2015 - COAPC/CGAAV/DIC/SEFIC/MinC e da Nota Técnica n" 008/2019 - COAOB/CGARE/DFIND/SEFIC/MinC (peças 37 e 38) , também foram apresentados recursos ao MinC (peças 46 e 52) , contendo os borderôs das apresentações. Mesmo com os recursos, manteve a reprovação das contas (peça 53) :
9. As justificativas e argumentos apresentados na fase recursal em nada diferem daqueles expostos em resposta de diligência, durante a análise da prestação de contas. Entretanto, verificou-se que não consta dos autos os borderôs de todas as apresentações que teriam sido realizadas pelo projeto. O único borderô enviado até então, foi do dia 1º/02/2014 (...) 
10. Em correspondência datada de 18/03/2019 (fls. 754-767) , o proponente envia os borderôs das apresentações dos dias 17/01/2014 (Quaterna Requiem) , 18/01/2019 (Carl Palmer) , 19/01/2014 (Tempus Fugit) , 24/01/2014 (Dialeto) , 25/01/2014 (Violeta de Outono) , e 31/01/2014 (Terreno Baldio) . Não foi enviado o borderô da apresentação do dia 26/01/2014, da banda Calix. Ao analisá-los, verifica-se que a quantidade de ingressos vendidos nas 7 apresentações foi de 4.264 e os preços variaram entre R$ 5,00 e e R$ 10,00. A quantidade total de cortesias, também para as 7 apresentações, foi de 468. A arrecadação total foi de R$ 30.575,00.
11. Importante destacar que no projeto aprovado, dos 6.060 ingressos que seriam produzidos, foi prevista a distribuição de 1.200 gratuidades, ou seja, 19,8% do total, entre patrocinadores (500) , divulgação (200) e população de baixa renda (500) . Embora conste nos borderôs 468 cortesias, estas não foram destinadas aos beneficiários discriminados na proposta cultural aprovada - alunos da rede pública de ensino. Conforme explicado pelo proponente, tanto durante a análise da prestação de contas quanto na fase recursal, os ingressos não foram distribuídos nas escolas por estarem em período de férias. Ademais, à fl. 95, detalha que a distribuição foi realizada na seguinte proporção, considerando a lotação do espaço para 800 pessoas: cortesia CCBB - 80 ingressos; cortesia produção - 80 ingressos; venda antecipada - 560 ingressos; e venda no dia - 80 ingressos.
12. À fl. 95/verso, o proponente detalha a seguinte distribuição de ingressos do dia 1º/02/2014: cortesia CCBB - 74 ingressos; cortesia produção - 32 ingressos; venda inteira (R$ 10,00) - 444 ingressos; e venda meia (R$ 5,00) - 250 ingressos. Diante deste cenário, ainda que os borderôs não discriminem os destinatários das cortesias, pode-se inferir, pelas informações apresentadas pela proponente, que não houve distribuição para beneficiários (população baixa renda) . Assim, conclui-se que: (i) as 468 cortesias, presentes nos borderôs, foram distribuídas entre o patrocinador e a própria produção; (ii) não houve distribuição para o público previsto nas medidas de democratização ou equivalente; (iii) a quantidade de ingressos gratuitos (cortesias) equivale a apenas 9,8% do total de ingressos produzidos para as 7 apresentações, o que é muito inferior aos 19,8% previstos inicialmente como gratuidade; (iv) 90% dos ingressos foram vendidos.
13. Neste contexto, é inequívoco que o projeto descumpriu as medidas de democratização do acesso. Ainda que as escolas estivessem em período de férias, é dever do proponente assegurar o cumprimento das medidas de democratização do acesso, garantindo a distribuição dos ingressos a público beneficiário equivalente, conforme previsto no art. 30, II, da IN nº 01, de 24 de junho de 2013, vigente à época de realização do projeto (...) 
14. Assim, considerando que houve descumprimento das medidas de democratização do acesso, à luz da legislação em vigor, entende-se que a decisão de reprovação das contas do projeto deverá ser mantida. Com isso, o recurso formulado pela representação da instituição proponente deverá ser indeferido (grifo nosso) .
Assim, os argumentos apresentados na fase interna não elidem as irregularidades apontadas.
No entanto, encontra-se nos autos elementos que permitem excluir a responsabilidade da responsável Thais Mochizuki Villamar, como passo a expor.
Conforme cláusula 4 do contrato social (peça 3) , administração da empresa seria exercida pelas duas sócias, Caroline Mochizuki Villamar e Thais Mochizuki Villamar. No entanto, conforme cláusula 3, parágrafo primeiro do mesmo contrato, a responsabilidade dos sócios seria restrita ao valor de suas quotas sociais, sendo que Thais Mochizuki Villamar detinha apenas 1% das quotas da empresa.
Em análise dos autos, verifica-se que os documentos relativos ao projeto foram integralmente assinados pela sócia Caroline Mochizuki Villamar, como dirigente da organização, como se vê nos documentos de prestação de contas (peças 11 a 19, peças 26 a 34) e nas defesas apresentadas ao MinC (peça 36, 46 e 52) .
Desta forma, tendo em vista que, mesmo que o contrato social autorizasse a administração pelas duas sócias, não se encontram evidências de que a gestão foi realizada por Thais Mochizuki Villamar e, ainda que tivesse sido, sua responsabilidade estaria restrita ao percentual de suas quotas sociais (que era de apenas 1%) , propõe-se que sua responsabilidade seja excluída do presente processo.
Prescrição da Pretensão Punitiva
	Vale ressaltar que a pretensão punitiva do TCU, conforme Acórdão 1441/2016-TCU-Plenário, Relator Benjamin Zymler, que uniformizou a jurisprudência acerca dessa questão, subordina-se ao prazo geral de prescrição indicado no art. 205 do Código Civil, que é de dez anos, contado da data de ocorrência da irregularidade sancionada, nos termos do art. 189 do Código Civil, sendo este prazo interrompido pelo ato que ordenar a citação, a audiência ou a oitiva dos responsáveis.
No caso em exame, não ocorreu a prescrição, uma vez que a irregularidade sancionada ocorreu em 15/5/2014, e o ato de ordenação da citação ocorreu em 20/9/2021.
CONCLUSÃO
	Em face da análise promovida na seção "Exame Técnico", verifica-se que os responsáveis Brasil Festeiro Produções Ltda. e Caroline Mochizuki Villamar não lograram comprovar a boa e regular aplicação dos recursos.
No caso de Thais Mochizuki Villamar, instada a se manifestar, optou pelo silêncio, configurando a revelia, nos termos do § 3º, do art. 12, da Lei 8.443/1992. Todavia, após nova análise dos autos, propõe-se a sua exclusão do polo passivo deste processo.
Verifica-se também que não houve a prescrição da pretensão punitiva, conforme análise já realizada.
	Tendo em vista que não constam dos autos elementos que permitam reconhecer a boa-fé dos responsáveis, sugere-se que as suas contas sejam julgadas irregulares, nos termos do art. 202, § 6º, do Regimento Interno do TCU, com a imputação do débito atualizado monetariamente e acrescido de juros de mora, nos termos do art. 202, § 1º do Regimento Interno do TCU, descontado o valor eventualmente recolhido, com a aplicação da multa prevista no art. 57 da Lei 8.443/1992.
Por fim, como houve elementos que pudessem modificar o entendimento acerca das irregularidades em apuração, propõe-se alteração da matriz de responsabilização presente na peça 83, excluindo-se a responsável Thais Mochizuki Villamar.
PROPOSTA DE ENCAMINHAMENTO
Diante do exposto, submetemos os autos à consideração superior, propondo ao Tribunal:
rejeitar as alegações de defesa apresentadas por Caroline Mochizuki Villamar (CPF: XXX.270.388-XX) e Brasil Festeiro Produções Ltda. (CNPJ: 05.424.592/0001-92) ;
excluir do polo passivo deste processo Thais Mochizuki Villamar (CPF: XXX.539.478-XX) ;
julgar irregulares, nos termos dos arts. 1º, inciso I, 16, inciso III, alíneas b e c, da Lei 8.443/1992, c/c os arts. 19 e 23, inciso III, da mesma Lei, as contas dos responsáveis Brasil Festeiro Produções Ltda. (CNPJ: 05.424.592/0001-92) e Caroline Mochizuki Villamar (CPF: XXX.270.388-XX) , condenando-os solidariamente ao pagamento das importâncias a seguir especificadas, atualizadas monetariamente e acrescidas dos juros de mora, calculadas a partir das datas discriminadas até a data da efetiva quitação do débito, fixando-lhes o prazo de quinze dias, para que comprovem, perante o Tribunal, o recolhimento das referidas quantias aos cofres do Fundo Nacional de Cultura, nos termos do art. 23, inciso III, alínea "a", da citada lei, c/c o art. 214, inciso III, alínea "a", do Regimento Interno do TCU.  
		Débitos relacionados ao responsável Brasil Festeiro Produções Ltda. (CNPJ: 05.424.592/0001-92) em solidariedade com Caroline Mochizuki Villamar (CPF: XXX.270.388-XX) :
	Data de ocorrência
	Valor histórico (R$) 

	16/1/2014
	97.000,00

	21/1/2014
	294.425,00

	15/5/2014
	69.075,00

Valor atualizado do débito (com juros) em 15/3/2022: R$ 763.918,81.
aplicar individualmente aos responsáveis Brasil Festeiro Produções Ltda. (CNPJ: 05.424.592/0001-92) e Caroline Mochizuki Villamar (CPF: XXX.270.388-XX) , a multa prevista no art. 57 da Lei 8.443/1992 c/c o art. 267 do Regimento Interno do TCU, fixando-lhes o prazo de quinze dias, a contar da notificação, para que comprovem, perante o Tribunal (art. 214, III, alínea "a", do Regimento Interno do TCU) , o recolhimento da dívida aos cofres do Tesouro Nacional, atualizada monetariamente desde a data do acórdão que vier a ser proferido por este Tribunal até a data do efetivo recolhimento, se paga após o vencimento, na forma da legislação em vigor;
	autorizar, desde logo, a cobrança judicial das dívidas, caso não atendidas as notificações, na forma do disposto no art. 28, inciso II, da Lei 8.443/1992;
autorizar também, desde logo, se requerido, com fundamento no art. 26, da Lei 8.443, de 1992, c/c o art. 217, §1º do Regimento Interno do TCU, o parcelamento da (s) dívida (s) em até 36 parcelas, incidindo, sobre cada parcela, corrigida monetariamente, os correspondentes acréscimos legais, fixando-lhe o prazo de quinze dias, a contar do recebimento da notificação, para comprovar, perante o Tribunal, o recolhimento da primeira parcela, e de trinta dias, a contar da parcela anterior, para comprovar os recolhimentos das demais parcelas, devendo incidir, sobre cada valor mensal, atualizado monetariamente, os juros de mora devidos, no caso do débito, na forma prevista na legislação em vigor, alertando os responsáveis de que a falta de comprovação do recolhimento de qualquer parcela importará o vencimento antecipado do saldo devedor, nos termos do § 2º do art. 217 do Regimento Interno deste Tribunal; 
enviar cópia do Acórdão a ser prolatado à Procuradoria da República no Estado de SP, nos termos do § 3º do art. 16 da Lei 8.443/1992, c/c o § 7º do art. 209 do Regimento Interno do TCU, para adoção das medidas cabíveis; e
enviar cópia do Acórdão que vier a ser proferido ao Secretaria Especial da Cultura e aos responsáveis, para ciência;
informar à Procuradoria da República no Estado de SP, ao Secretaria Especial da Cultura e aos responsáveis que a presente deliberação, acompanhada do Relatório e do Voto que a fundamenta, está disponível para a consulta no endereço www.tcu.gov.br/acordaos, além de esclarecer que, caso requerido, o TCU poderá fornecer sem custos as correspondentes cópias, de forma impressa; e
informar à Procuradoria da República no Estado de SP que, nos termos do parágrafo único do art. 62 da Resolução TCU 259/2014, os procuradores e membros do Ministério Público credenciados nesta Corte podem acessar os presentes autos de forma eletrônica e automática, ressalvados apenas os casos de eventuais peças classificadas como sigilosas, as quais requerem solicitação formal.

não há.

Subprocurador-Geral Lucas Rocha Furtado.

TOMADA DE CONTAS ESPECIAL. SECRETARIA ESPECIAL DA CULTURA. NÃO COMPROVAÇÃO DA REGULAR APLICAÇÃO DOS RECURSOS. CITAÇÃO. RECONHECIMENTO, DE OFÍCIO, DA PRESCRIÇÃO DAS PRETENSÕES PUNITIVA E DE RESSARCIMENTO DO TCU. CIÊNCIA. ARQUIVAMENTO. CIÊNCIA.

TOMADA DE CONTAS ESPECIAL (TCE)

Unidade de Auditoria Especializada em Tomada de Contas Especial (AudTCE).

Trata-se de tomada de contas especial instaurada pela Secretaria Especial da Cultura em desfavor de Brasil Festeiro Produções Ltda., Thais Mochizuki Villamar e Caroline Mochizuki Villamar, em razão de não-comprovação da regular aplicação dos recursos repassados pela União, captados por força do projeto cultural Pronac 122005, cujo objeto é "Mostra Internacional De Rock Progressivo".
A Portaria 320 de 1 de junho de 2012, autorizou a captação do valor de apoio, totalizando R$ 512.180,00, no período de 4/6/2012 a 10/11/2014 (peça 6) , com prazo para execução dos recursos 21/1/2014 a 10/11/2014, recaindo o prazo para prestação de contas em 10/12/2014.
A empresa proponente captou recursos autorizados, no montante de R$ 460.500,00, conforme atestam os recibos (peça 11) e extratos bancários (peças 33 e 67) .
Na fase interna, o tomador de contas especial concluiu pelo dano ao Erário, no valor total captado, em face de insuficiência da documentação que comprovasse as medidas de democratização de acesso ao projeto cultural.
No âmbito deste Tribunal, a Unidade de Auditoria Especializada em Tomada de Contas Especial (AudTCE) e o Ministério Público junto ao TCU, após a citação dos agentes, opinam por julgar irregulares as contas dos responsáveis, condenando-os solidariamente ao ressarcimento de dano e, individualmente, ao pagamento de multa.
Feito breve resumo dos fatos, decido.
Reconheço, de ofício, a incidência da prescrição intercorrente das pretensões punitiva e ressarcitória, conforme as balizas fixadas pela Lei 9.873/1999 e na Resolução-TCU 344/2022, diante do transcurso de prazo superior a três anos sem causa interruptiva da prescrição ou movimentação relevante, durante a fase interna da TCE.
De acordo com o disposto nos artigos 4º, II, da Resolução-TCU 344/2022, adota-se, como termo inicial para a contagem do prazo, a data de prestação de contas final, ocorrida, em 30/1/2015. Em consonância com o entendimento firmado no Acórdão 534/2023-TCU-Plenário, relator E. Ministro Benjamin Zymler, após a fixação do termo a quo da contagem da prescrição quinquenal, inaugurou-se o cômputo da contagem da prescrição intercorrente trienal, a partir da prática da primeira causa interruptiva da prescrição ordinária prevista artigo 5º daquela Resolução, no caso, análise e apuração promovida pelo Ministério da Cultura, em 27/4/2015 (peça 37) .
Ao compulsar procedimento administrativo adotado pelo Ministério da Cultura, verifico que não houve movimentação processual ou prática de novo ato interruptivo entre a data de emissão do Parecer 124/2015-COAPC/CGAAV/DIC/SEFIC/MinC, que avaliou tecnicamente a execução do objeto, em 27/4/2015 (peça 37) , e a data da emissão da Nota Técnica 008/2019- COAOB/CGARE/DFIND/SEFIC/MinC, em 28/1/2019 (peça 38) , que ratificou as conclusões da análise técnica, configurando, assim, a hipótese de prescrição intercorrente da pretensão ressarcitória e da pretensão punitiva, nos termos do artigo 8º da Resolução-TCU 344/2022.
Portanto, reconheço a prescrição das pretensões punitiva e de ressarcimento do TCU em favor de Brasil Festeiro Produções Ltda., Thais Mochizuki Villamar e Caroline Mochizuki Villamar, e ordeno o arquivamento dos autos.
Ante o exposto, voto por que o Tribunal adote o Acórdão que ora submeto à apreciação deste Colegiado
TCU, Sala das Sessões, em 18 de abril de 2023.
WALTON ALENCAR RODRIGUES 
Relator